臺灣臺中地方法院民事判決
111年度沙簡字第77號
原      告  蔡春綢  
訴訟代理人  彭煥華律師
被      告  盧嘉琪  
上列當事人間請求請求返還所有物等事件，本院於民國111年9月
21日言詞辯論終結，判決如下：
    主      文
確認車牌號碼000-0000號、車身號碼ZZE142~0000000、國瑞（TO
YOTA）廠牌、排氣量1794cc、出廠年月為西元2010年1月之灰色
自用小客車為原告所有。
被告應協同原告向監理機關將前項自用小客車之車籍辦理過戶登
記予原告。
訴訟費用由被告負擔。
    事實及理由
壹、程序方面：
    原告起訴聲明原請求：「㈠被告應將車牌號碼000-0000號、
    車身號碼ZZE142~0000000、國瑞（TOYOTA）廠牌、排氣量1,
    794cc、出廠年月為2010年1月之灰色自用小客車（下稱系爭
    車輛）返還予原告。㈡被告應協同原告向監理機關將系爭車
    輛之車籍辦理過戶登記予原告。」嗣於民國111年8月9日具
    狀變更聲明為：「㈠確認系爭車輛為原告所有。㈡被告應協同
    原告向監理機關將系爭車輛之車籍辦理過戶登記予原告。」
    （見本院卷第175頁）。核原告就聲明第1項所為之變更，與
    原起訴之請求係基於同一基礎事實，合於民事訴訟法第255
    條第1項第2款規定，應予准許。
貳、實體方面：　　
一、原告主張：原告於98年12月8日透過訴外人即原告配偶林富
    來，以現金及車貸方式，總價新臺幣（下同）75萬元購買系
    爭車輛，於99年1月19日新車點交並登記為車牌號碼0000-00
    號（嗣變更為AYX-0239號），車主為原告，之後便由原告及
    林富來使用系爭車輛，且依法繳納相關保險費、行政規費及
    稅款。嗣原告之子林柏均因案入監，被告即原告媳婦基於探
    監及載送幼子交通所需，透過林柏均與原告商議借用系爭車
    輛，原告應允後便將系爭車輛車籍過戶予被告，兩造成立借
    名登記契約，然被告於110年8月19日系爭車輛登記至其名下
    後，竟於同年11月24日起不再探視林柏均，甚至提出離婚要
    求，原告乃要求被告返還系爭車輛並協同辦理車籍變更事宜
    ，被告雖於110年12月1日將該車開回原告住處，惟仍不願配
    合辦理車籍變更，茲以起訴狀繕本送達被告作為終止借名登
    記契約之意思表示，爰依民法第767條第1項、第470條第2項
    ，並類推適用同法第541條第2項規定提起本件訴訟等語。並
    聲明：㈠確認系爭車輛為原告所有。㈡被告應協同原告向監理
    機關將系爭車輛之車籍辦理過戶登記予原告。
二、被告則以：被告與林柏均婚前協議，由林柏均請原告將系爭
    車輛過戶給被告，過戶後被告才同意與林柏均結婚，系爭車
    輛之過戶係原告交由林柏均親自辦理，故系爭車輛於110年8
    月19日過戶予被告，被告於翌日與林柏均結婚，結婚當天林
    柏均就入監，且系爭車輛一開始是由林柏均使用，並非原告
    使用，過戶後系爭車輛由被告使用，但被告已於同年12月5
    日將系爭車輛交由原告使用，不同意原告終止借名登記契約
    等語，資為抗辯。並聲明：原告之訴駁回。
三、得心證之理由：
  ㈠按確認法律關係之訴，非原告有即受確認判決之法律上利益
    者，不得提起之，民事訴訟法第247條第1項前段定有明文。
    所謂即受確認判決之法律上利益，係指法律關係之存否不明
    確，原告主觀上認其在法律上之地位有不安之狀態存在，且
    此種不安之狀態，能以確認判決將之除去者而言（最高法院
    52年台上字第1240號裁判要旨參照）。原告主張系爭車輛為
    其所有，僅借名登記在被告名下，然為被告所否認，且系爭
    車輛在監理機關登記為被告所有，被告復對原告提出侵占告
    訴，原告在私法上之地位有受侵害之危險，揆諸前開說明，
    原告提起本件確認之訴以排除此項危險，即與上開規定並無
    不合。
　㈡原告主張其於98年12月8日透過其配偶林富來，以現金及車貸
    方式，總價75萬元購買系爭車輛，於99年1月19日進行新車
    點交並登記為車牌號碼0000-00號（嗣變更為AYX-0239號）
    ，車主為原告，嗣於110年8月19日將系爭車輛登記於被告名
    下，其後被告於同年12月1日將該車開回原告住處等情，為
    被告所不爭執（見本院卷第238頁），並有原告提出之系爭
    車輛行照、汽車買賣契約書、中部汽車新車點交單、汽車新
    領牌照登記書、國瑞汽車股份有限公司中壢工廠電子計算機
    開立專用汽車出廠與貨物稅完稅照證、新光產物汽車保險要
    保書等為證（見本院卷第21、25至34頁），復有本院職權調
    閱之交通部公路總局臺中區監理所111年2月18日中監車字第
    1110034338號函及所附之系爭車輛車籍、車主歷史及異動歷
    史查詢資料在卷可稽（見本院卷第87至93頁），堪信為真實
    。
  ㈢原告復主張因其子林柏均入監，為方便被告探監之故，乃於1
    10年8月19日將系爭車輛借名登記於被告名下等情，業據原
    告提出系爭車輛新車點交單暨相關費用單據為證（見本院卷
    第27至37頁）；核與證人林柏均於本院具結證稱：系爭車輛
    是原告拿錢出來買的，保養維修也都是原告支出，當初我11
    0年8月20日要入監，為了方便被告來會客，原告擔心如果被
    告使用可能會有罰單等問題，所以我當初才拜託原告把車子
    登記在被告名下，系爭車輛的過戶是由我和被告去監理站辦
    理，該車實際還是原告所有，我有先說好車子會還給原告，
    原告才願意給我證件去監理站辦過戶，我沒有與被告達成將
    系爭車輛過戶給被告才結婚的婚前協議，我與被告婚前完全
    沒有協議等語相符（見本院卷第161至164頁），堪信原告主
    張系爭車輛為其出資購買，係因林柏均入監，為方便被告探
    監方登記於被告名下等節屬實。至被告辯稱：系爭車輛係被
    告與林柏均之婚前協議，由原告將系爭車輛過戶後，被告才
    同意與林柏均結婚云云，則為原告所否認，且與證人林柏均
    前揭證詞相左，而被告雖稱婚前協議有行照及戶籍登記資料
    可證（見本院卷第126頁），然前開資料均不足以證明被告
    所辯為真，況系爭車輛為原告出資購買而取得所有權，林柏
    均無權處分系爭車輛，豈有可能與被告以婚前協議將該車讓
    與被告，是被告所辯，即難採信。
　㈣再按稱「借名登記」者，謂當事人約定一方將自己之財產以
    他方名義登記，而仍由自己管理、使用、處分，他方允就該
    財產為出名登記之契約。主張借名登記者，自應就該借名登
    記之事實負舉證責任（最高法院101年度台上字第1775號判
    決意旨參照）。系爭車輛之性質為動產，依民法第761條第1
    項規定，其物權之讓與以交付為生效要件，在監理機關所為
    之車籍登記，僅係行政管理之便，不生物權移轉之效力。查
    系爭車輛自購入後迄登記被告名下之期間，相關之保險費用
    、燃料使用費、牌照稅均由原告繳納，此有原告提出之自用
    任意險保險費收據、汽（機）車燃料使用費繳納通知書、使
    用牌照稅繳款書等為證（見本院卷第39至47頁、第193頁）
    ，且參酌被告與訴外人即被告胞弟盧弘義之對話紀錄，盧弘
    義於110年11月30日詢問被告「你車子不是要還他媽」，被
    告回以「恩，還沒過戶」、「我等等開車過去給他們」，盧
    弘義詢問「你要怎麼回來」，被告稱「他們說會載」、「回
    到家了。他媽問什麼時候要過戶」，被告又稱「放心，我會
    讓他兒子關的不安心」、「我一定要他出來之前，在搞一台
    比他好的車」等語（見本院卷第181至185頁），益徵被告並
    未以系爭車輛之所有人自居，原告主張兩造間就系爭車輛存
    有借名登記契約，應屬可信。
　㈤按借名登記契約雖屬無名契約，但因其著重於當事人間之信
    任關係，自應類推適用委任契約之規定（最高法院95年度台
    上字第1037號判決意旨參照）。又按當事人之任何一方，得
    隨時終止委任契約；受任人以自己之名義，為委任人取得之
    權利，應移轉於委任人；所有人對於無權占有或侵奪其所有
    物者，得請求返還之，民法第549條第1項、第541條第2項、
    第767條第1項前段分別定有明文。系爭車輛成立借名登記契
    約之事實，已如前述，原告自得隨時終止此一性質類似委任
    契約之借名登記契約，而原告以起訴狀繕本之送達作為終止
    借名登記契約之意思表示，經被告於111年1月12日收受（見
    本院卷第65頁），則兩造間之借名登記契約業經終止。準此
    ，原告既已終止借名登記契約，被告就系爭車輛無從再以自
    己名義為車籍登記，原告依上揭規定，請求確認系爭車輛為
    其所有，被告應協同原告向監理機關辦理系爭車輛車籍變更
    登記為原告所有，均屬有據，應予准許。
四、綜上所述，原告依終止借名登記契約後之返還請求權及民法
    第767條之規定，訴請確認系爭車輛為原告所有，被告應協
    同原告向監理機關將系爭車輛之車籍辦理過戶登記為原告所
    有，為有理由，應予准許。
五、本件事證已臻明確，兩造其餘攻擊防禦方法及證據，核與判
    決結果不生影響，爰不一一論列，併此敘明。
六、訴訟費用負擔之依據：民事訴訟法第78條。
中　　華　　民　　國　　111 　年　　10　　月　　5 　　日
                  沙鹿簡易庭    法  官  廖欣儀
以上為正本係照原本作成。
如不服本判決，應於送達後20日內，向本院提出上訴狀並表明上
訴理由，如於本判決宣示後送達前提起上訴者，應於判決送達後
20日內補提上訴理由書（須附繕本）。如委任律師提起上訴者，
應一併繳納上訴審裁判費。
中　　華　　民　　國　　111 　年　　10　　月　　5 　　日
                                書記官  柳寶倫